---
title: "Periodo de oscilación del péndulo"
subtitle: "Técnicas de Computación para la Estadística. \n 4º Estadística"
author: "Marta Venegas Pardo"
output: 
  prettydoc::html_pretty:
   theme: tactile
   highlight: vignette
    
¢output: rmdformats::material

params:
  longitud_hilo:
    label: "Longitud del hilo (en metros)"
    value: 1
    min: 0.1
    step: 0.1
  aceleracion_gravedad:
    label: "Aceleración de la gravedad (en metros por segundo al cuadrado)"
    value: 9.8
    min: 0.01
    step: 0.01
  amplitud:
    label: "Amplitud del péndulo (en radianes)"
    input: slider
    value: !r round(pi / 4, digits = 2)
    min: 0
    max: !r round(pi, digits = 2)
    step: 0.01
---

```{r replicabilidad, include=FALSE}
set.seed(4205687)
```

Un péndulo es un sistema físico configurado por una masa suspendida de un eje horizontal fijo mediante un hilo (de longitud \( L \)) o similar. Cuando el péndulo se desplaza de su posición de equilibrio (formando el hilo un ángulo \( \theta_{0} \), llamado _amplitud_, con la vertical), la acción de la gravedad induce una oscilación alrededor de la misma.

El _periodo de oscilación_ \( T \) del péndulo es el tiempo que transcurre desde que el péndulo inicia una oscilación hasta que regresa a la posición inicial. En el caso de que la amplitud sea pequeña (\( \theta_{0} \ll 1\,\mathrm{rad} \)), se tiene que
\[
  T \approx 2 \pi \sqrt{\frac{L}{g}}
\]
donde \( g \approx 9.8\,\mathrm{m}/\mathrm{s}^{2} \) es la aceleración de la gravedad.

Para amplitudes mayores, se tiene que
\[
  T = \int_{0}^{\frac{\pi}{2}} 4 \sqrt{\frac{L}{g}} 
  \frac{1}{\sqrt{1 - \sin^{2} \frac{\theta_{0}}{2} \sin^2 \theta}}
  \mathop{}\!d \theta
\]

Puesto que esta integral es complicada de resolver de manera exacta, vamos a utilizar el método de Montecarlo para estimarla.

En primer lugar, establecemos los valores de los parámetros del problema.

```{r parametros, include=FALSE}
longitud_hilo <- params$longitud_hilo
aceleracion_gravedad <- params$aceleracion_gravedad
amplitud <- params$amplitud
```


* Longitud del hilo: \( `r longitud_hilo`\,\mathrm{m} \).
* Aceleración de la gravedad: \( `r aceleracion_gravedad`\,\mathrm{m}/\mathrm{s}^{2} \).
* Amplitud: \( `r amplitud`\,\mathrm{rad} \)

Para facilitar la aplicación del método de Montecarlo, realizamos el cambio de variable \( \theta = \frac{\pi}{2} u \), de tal manera que
\[
  T = \int_{0}^{1} 2 \pi \sqrt{\frac{L}{g}}
  \frac{
    1
  }{
    \sqrt{1 - \sin^{2} \frac{\theta_{0}}{2} \sin^2 \frac{\pi u}{2}}
  }
  \mathop{}\!d u
\]

Por tanto,
\[
  T =
  \mathbb{E}_{U} \Biggl[
    2 \pi \sqrt{\frac{L}{g}}
    \frac{
      1
    }{
      \sqrt{1 - \sin^{2} \frac{\theta_{0}}{2} \sin^2 \frac{\pi u}{2}}
    }
    \Biggr] =
  2 \pi \sqrt{\frac{L}{g}}
  \mathbb{E}_{U} \Biggl[
    \frac{
      1
    }{
      \sqrt{1 - \sin^{2} \frac{\theta_{0}}{2} \sin^2 \frac{\pi u}{2}}
    }
    \Biggr]
\]
y
\[
  \sigma =
  \sqrt{
    Var_{U} \Biggl(
      2 \pi \sqrt{\frac{L}{g}}
      \frac{
        1
      }{
        \sqrt{1 - \sin^{2} \frac{\theta_{0}}{2} \sin^2 \frac{\pi u}{2}}
      }
      \Biggr)
  } =
  2 \pi \sqrt{\frac{L}{g}}
  \sqrt{
    Var_{U} \Biggl(
      \frac{
        1
      }{
        \sqrt{1 - \sin^{2} \frac{\theta_{0}}{2} \sin^2 \frac{\pi u}{2}}
      }
      \Biggr)
  }
\]

Para mayor eficiencia, calculamos una sola vez las constantes que aparecen en las expresiones anteriores.

```{r calculo-constantes}
constante_integral <- 2 * pi * sqrt(longitud_hilo / aceleracion_gravedad)
sin_2_mitad_amplitud <- sin(amplitud / 2)^2
```

Estamos ya en condiciones de establecer la forma de generar valores aleatorios y de definir la función \( g \) que se aplicará a esos valores aleatorios.

```{r generacion}
genera_valor_aleatorio <- function() {
  runif(1)
}

g <- function(u) {
  1 / sqrt(1 - sin_2_mitad_amplitud * sin(pi * u / 2)^2)
}
```

A continuación, replicamos una cantidad de veces parametrizada por la variable `n` el proceso de generar un valor aleatorio y aplicarle la función \( g \).

```{r replicacion}
n <- 1e5
valores_g <- replicate(n, {
  u <- genera_valor_aleatorio()
  g(u)
})
```

Finalmente, estimamos el valor de la **integral** a partir de los valores generados. Obsérvese, pues, que tanto para estimar el periodo de oscilación del péndulo como para proporcionar un intervalo de confianza de esa estimación, **es necesario tener en cuenta la constante que multiplica a la integral**.

```{r estimacion}
estimacion_T <- constante_integral * mean(valores_g)

probabilidad_cobertura <- 0.95
alfa <- 1 - probabilidad_cobertura
percentil <- qnorm(1 - alfa / 2)
error_estandar <- constante_integral * sqrt(var(valores_g) / n)
intervalo_confianza_T <-
  estimacion_T + c(-1, 1) * error_estandar * percentil
```

En un lugar donde la aceleración de la gravedad es \( `r aceleracion_gravedad`\,\mathrm{m} / \mathrm{s}^2 \), el valor estimado para la oscilación del péndulo que cuelga de un hilo de longitud \( `r longitud_hilo` \) `r if (longitud_hilo == 1) {"metro"} else {"metros"}` cuando se deja caer desde una amplitud de \( `r round(amplitud, 2)` \) radianes es \( `r estimacion_T` \), siendo \( (`r intervalo_confianza_T`) \) un intervalo de confianza con probabilidad de cobertura \( `r probabilidad_cobertura` \).
